臺灣臺北地方法院刑事判決　　　　　　　 93年度矚訴字第1號
公　訴　人　臺灣臺北地方法院檢察署檢察官
被　　　告　丁○
選任辯護人　林菊芳律師
上列被告因貪污案件，經檢察官提起公訴（九十三年度偵字第一
二八九三號、第一四八八一號），本院判決如下：
    主  文
丁○共同連續依據法令從事公務之人員，利用職務上之機會，詐
取財物，處有期徒刑玖年，褫奪公權伍年。所得財物新臺幣肆拾
玖萬元應與癸○○、己○○、壬○○連帶追繳發還如附表所示之
人（分別返還金額詳如附表所示），如全部或一部無法追繳時，
應以其財產抵償之。
其餘被訴部分無罪。
    事  實
一、丁○自民國八十四年三月一日起擔任教育部軍訓處（下簡稱
    軍訓處）處長，綜理、監督全國軍訓業務，為依據法令從事
    公務之人員。丁○於八十九年六月間，因思在臺北地區另覓
    屋居住，便要求當時之軍訓處一科科長壬○○（亦為當時丁○之秘書，現任軍訓處專員）、一科業務教官癸○○（亦為
    當時丁○之秘書，現任清雲科技大學教官）及軍訓處臺北縣
    聯絡處督導己○○（現任職於國立臺北大學軍訓處）等人，
    為其尋覓居住處所，經多方洽詢、查看，丁○屬意臺北縣新
    店市○○路七號一一樓房屋，遂由己○○、癸○○出面洽談
    承租事宜，八十九年六月一日並以己○○名義為承租人，與
    房屋所有權人林從偉簽訂房屋租賃契約（九十年以後，改以
    癸○○名義為承租人續訂租約），並由己○○暫墊支付押租
    金六萬元，租金約定每月新臺幣（下同）二萬八千元，連同
    水電、瓦斯、電話及管理等費用，每月總計需支付約三萬五
    千元。惟丁○自始即無支付前開個人租賃房屋所需費用之意
    思，明知依公務員服務法第六條規定，公務員不得假借權力
    ，而圖本身之利益，更不得利用職務上機會，詐取財物，仍
    與壬○○、癸○○、己○○等人共同基於意圖為自己不法利
    益之概括犯意聯絡，由丁○指示壬○○、癸○○、己○○負
    責籌得款項以支付租金等相關費用，並由癸○○負責統籌管
    理每月房租、水電、瓦斯、電話、管理等費用約三萬五千元
    之收支事宜。壬○○、癸○○、己○○討論款項來源時，原
    決定由己○○負責房租費用支出，惟己○○以負擔太重為由
    ，提議向軍訓處南投縣、基隆市等聯絡處督導索取金錢以分
    擔租金，己○○並將上開房租支付之款項來源計劃向丁○報
    告，丁○復指示壬○○轉知癸○○由軍訓處臺北縣、南投縣
    、基隆市聯絡處督導分擔租金之計劃。而實際用以支付丁○
    房租費用之金錢來源，除初期租金之支付，癸○○或恐不法
    ，乃自行籌措，時至八十九年底、九十年初，癸○○因自身
    財力及調度能力不足維護供應，乃依前與丁○、己○○、壬○○共商之決議，佯以軍訓處公用所需，向丑○○（九十年
    九月一日起至九十二年八月三十一日止任軍訓處基隆市聯絡
    處督導、九十二年九月一日起擔任軍訓處臺中縣聯絡處督導
    迄今）、子○○（八十九年九月一日起任軍訓處南投縣聯絡
    處督導迄今）、卯○○（九十一年九月一日起至九十二年八
    月三十一日止任軍訓處花蓮縣聯絡處督導、九十二年九月一
    日起至九十三年八月三十一日止任軍訓處基隆市聯絡處督導
    ）、庚○○（九十二年九月一日起任軍訓處花蓮縣聯絡處督
    導）要求支援金錢。子○○因誤認癸○○所要求之款項，係
    軍訓處公用所需，併念丁○係其直屬長官，因而陷於錯誤，
    以聯絡處內工作人員之加班費用（聯絡處工作人員同意將各
    自領取之加班費繳回用以共同支付聯絡處內同仁餐費、紅白
    帖之費用），自九十年三月起至九十一年十二月止，以每月
    一萬元之額度，或將款項匯入癸○○於臺灣銀行股份有限公
    司信義分行（下簡稱臺灣銀行信義分行）開立之帳號000
    0000000000號帳戶內，或以現金給付癸○○，共
    約支付二十萬元。卯○○亦誤認癸○○所要求之款項，係用
    以支付北區各縣、市軍訓處督導之聯誼活動，陷於錯誤，亦
    以一萬元、二萬元不等之金額，不定時以來源不明之現金給
    付癸○○款項約四、五次，共給付約九萬元。庚○○、丑○○亦陷於錯誤，陸續以現金各給付約十萬元（款項來源均不
    明）。九十一年一月癸○○獲丁○提攜升任軍訓處臺北縣聯
    絡處督導，乃整理所經手之各項開支向丁○報告，並請丁○
    另擇他人接替房租收付事宜，並有意與丁○結算，惟丁○仍
    無意自行負擔租金，故不與癸○○結算，仍命癸○○續行處
    理，癸○○於調任臺北縣聯絡處督導後，不得已仍續自行籌
    措每月之墊付租金及其他開銷。總計，丁○自八十九年六月
    起至九十三年七月止，因租賃上開房屋所支出之租金、水電
    費、瓦斯費、電話費、管理費等費用共計一百六十一萬六千
    零五十元，扣除癸○○、己○○知情而支付之金錢外，自上
    開不知情而提供支援之子○○等人處，共詐得金錢四十九萬
    元，丁○未付分文租金（僅分別於九十一年一月間癸○○升
    任臺北縣聯絡處督導時、九十二年間癸○○喬遷新居時以犒
    賞及致贈購屋裝潢費之名義各給付癸○○十萬元、十五萬元
    ），因此獲得免給付房租、費用之利益一百六十一萬六千零
    五十元，迄起訴後始於九十三年十二月底匯款一百三十一餘
    萬元予癸○○（扣除上開二十五萬元）。
二、案經化名「明禮」之人檢舉，法務部調查局臺北市調查處移
    送臺灣臺北地方法院檢察署檢察官偵查起訴。
    理  由
甲、有罪部分：
一、訊據被告丁○固不否認有交由證人癸○○代為處理承租臺北
    縣新店市○○路七號一一樓房屋並先行墊繳房租、水電等費
    用，惟矢口否認有何利用職務上之機會詐取財物之犯行，辯
    稱：癸○○係伊之秘書，負責伊之行政事務，伊因怕他人知
    道伊之居住處所前來關說打擾，故委託癸○○處理房屋租賃
    事宜；伊並非故意不付房租，而係伊要歸還墊付房租予癸○○時，癸○○都表示事情不急，這些小錢由他先處理，以後
    再慢慢算即可，時間久了，伊也疏忽了；伊並不知道癸○○
    付房租的錢是從何而來，伊亦未指示癸○○向軍訓處臺北縣
    、基隆市、南投縣等地聯絡處督導要索金錢以支付房租及相
    關費用云云。
二、經查：
（一）徵諸下列事證，可知被告租賃上開房子係委託證人癸○○
      、己○○、壬○○處理，並由癸○○統籌管理房租及水電
      等費用之收支事宜，壬○○並告知癸○○可向軍訓處臺北
      縣、南投縣、基隆市聯絡處的督導請求支援款項；初期癸○○除自己籌措支付外，並於八十九年底、九十年初開始
      ，因不堪墊支，乃依壬○○前所轉知之事項向證人子○○
      、丑○○、庚○○、卯○○等督導謊稱因軍訓處需要，請
      求渠等支援款項，以支付租賃房子所需開銷，除子○○或
      匯款至癸○○臺灣銀行信義分行帳戶、或以現金給付方式
      ，每月約給付一萬元，共計給付二十萬元外，其餘督導均
      以來源不明之現金支付，庚○○、丑○○約各給十萬元，
      卯○○約九萬元；癸○○並另向己○○要求支付五、六萬
      元等事實，確為真實：
    1.癸○○於本院審理時證稱：伊於八十六年三月至軍訓處擔
      任業務教官，八十九年調至第一科辦理人事業務，並兼任
      被告之秘書；八十九年六月間，被告所居住之臺北縣新店
      市○○路七號一一樓房屋是己○○先找到的，通知伊與壬○○，渠等三人先去看房子，覺得妥適後再請被告前來確
      認是否承租，被告看了房子以後表示同意，並將租賃事宜
      交待伊、壬○○、己○○辦理；後來己○○聯絡房東，伊
      和己○○在晚上搭乘己○○的車子到房東在羅斯福路的家
      中完成簽約手續，而壬○○留在辦公室，伊和己○○是搭
      乘己○○的車子去簽約的，一開始以己○○名義簽約，九
      十年之後改由伊為承租人。第一次簽約回來後，壬○○就
      告知伊有關房租、電話費、管理費等開銷，可以向軍訓處
      臺北縣、基隆市、南投縣聯絡處的督導請求支付，也已經
      向被告報告過了，此時被告已經下班離去；押金部分不是
      伊處理的，另房租每個月為二萬八千元，由被告委託伊直
      接給付給房東，剛開始租賃房子前幾個月，租房子的費用
      以及水電費、瓦斯費、電話費等費用由伊自己張羅，直到
      八十九年底、九十年初的時候在一個主管級會報的場合碰
      到軍訓處臺北縣聯絡處督導己○○、南投縣聯絡處督導子
      ○○、基隆市聯絡處督導丑○○，才向他們表示是否方便
      可以支援一點錢，他們三位並沒有拒絕，伊就跟他們拿了
      現金。從那時起，若伊自己沒有辦法負擔房租及水電等費
      用時，伊會向別人借，也會向上開三位督導以及卯○○（
      軍訓處基隆市聯絡處督導）、庚○○（軍訓處花蓮縣聯絡
      處督導）請求支援。子○○有時候用現金支付，有時候以
      匯款方式支付，伊在臺灣銀行信義分行帳戶內子○○的匯
      款即係用以支付被告之房租，約給付伊二十萬元左右，其
      他督導則以現金支付，庚○○、丑○○陸陸續續給了十萬
      元左右，卯○○少於十萬元，大概也有九萬元，己○○大
      概給了五、六萬元。伊請求督導們支援時並沒有向他們說
      明錢的用途為何，渠等亦沒有詢問款項來源，伊有將租賃
      房子的詳細收支情形記載在一本記事簿裡，九十一年一月
      伊離開軍訓處要到臺北縣聯絡處擔任督導時，曾帶著記事
      簿找被告，欲請求被告指派其他人接替張羅房租的工作，
      另外有請求結算之意，然而被告表示要伊繼續處理，並表
      示帳目不用看，還給了伊十萬元，伊雖認為該十萬元係犒
      賞金，仍然將該十萬元用以支付房租相關費用；九十三年
      十二月底，被告匯款一百三十餘萬元與伊，將房租與伊結
      算完畢；軍訓處與各縣市聯絡處有上下隸屬關係等語（見
      本院卷第一宗第一一五頁至第一二一頁、第一二四頁反面
      、第一二五頁、第一三一頁正反面、第一三五頁、第一四
      四頁反面）。參以卷附之臺北縣新店市○○路七號一一樓
      之房屋租賃契約（九十年六月一日至九十一年五月三十日
      ），係由癸○○為承租人（見九十三年度偵字第一四八八
      一號卷【下簡稱偵一四八八一號卷】第一七頁至第二七頁
      ）；另癸○○所書寫之記事簿上（見偵一四八八一號卷第
      二八頁至第三八頁），亦清楚記載被告所租賃居住上開房
      屋之房租、水電費、管理費、電話費等相關費用支出情形
      ，均核與癸○○上開證述相符。
    2.子○○於調查局訊問、偵查、本院審理時證稱：伊係自八
      十九年九月一日擔任軍訓處南投縣聯絡處督導，南投縣聯
      絡處每月之加班費及勤務費用約二萬餘元，由聯絡處同仁
      個人領出之後，交由助理督導即證人乙○○統一管理作為
      公費，用以支付同仁餐費、因公務關係之紅白帖費用；九
      十年一月間，癸○○打電話要求伊循往例每月支援軍訓處
      一萬元，伊礙於癸○○係上級長官，並無詢問款項用途，
      亦未詢問何謂「循往例」，便以上開南投縣聯絡處同仁加
      班費、勤務費等公費支出，自九十年三月份起伊匯款數次
      至癸○○臺灣銀行之帳戶，其他並以現金給付數次，平均
      每個月支出一萬元，直至九十二年一、二月間癸○○向伊
      表示停止付款為止；伊並不知道支援給癸○○的款項係用
      以支付被告房屋租金，若伊一開始便知情，會建議不要如
      此做等語（見九十三年度他字第五二二三號卷【下簡稱他
      五二二三號卷】第二宗第二六二頁、九十三年度偵字第一
      二八九三號卷【下簡稱偵一二八九三號卷】第一宗第九頁
      反面、第一○頁、本院卷第一宗第一三八頁反面、第一三
      九頁正反面、第一四○頁、第一四一頁反面）；另子○○
      確曾指示統一保管南投縣聯絡處同仁加班費、勤務費用之
      助理督導即乙○○匯款入癸○○於臺灣銀行信義分行的帳
      戶內，約每月一萬元等情，業據乙○○證述屬實（九十三
      年度偵字第一二八九三號卷【下簡稱偵一二八九三號卷】
      第一宗第四五頁、第四六頁、本院卷第二宗第四頁反面）
      。另癸○○於臺灣銀行信義分行所開立之0000000
      000000帳戶內，自九十年三月九日起至九十一年七
      月八日止，亦確有以子○○名義匯款一萬元至二萬元不等
      金額共計六次（見偵一四八八一號卷第一三六頁至第一四
      一頁）。
    3.又卯○○自九十一年九月一日起至九十二年八月三十一日
      止擔任軍訓處花蓮縣聯絡處督導，九十二年九月一日起至
      九十三年八月三十一日止擔任軍訓處基隆市聯絡處督導；
      擔任花蓮縣聯絡處督導期間，癸○○曾向卯○○表示，北
      部各縣、市軍訓督導因迎新送舊聯誼活動及婚喪喜慶需要
      經費，而向卯○○要求一萬元，另卯○○在擔任基隆市聯
      絡處督導期間，癸○○亦曾在開會場合向卯○○要錢約三
      、四次，每次一萬元，每次均係癸○○主動向卯○○要求
      ，時間不定；癸○○未曾提及上開款項係用以支付被告房
      屋租金等情，業據卯○○於調查局訊問、本院審理時證述
      明確（見偵一二八九三號卷第一宗第二二頁、本院卷第一
      宗第一四二頁）。另丑○○亦於調查局訊問、本院審理時
      證稱：伊自九十年九月一日起至九十二年八月三十一日止
      任職軍訓處基隆市聯絡處督導，九十二年九月一日起擔任
      軍訓處臺中縣聯絡處督導，癸○○有時會向伊調借一至二
      萬元不等，次數約三、四次，共約五、六萬元，癸○○均
      未還款等語（見偵一二八九三號卷第一宗第一九頁、本院
      卷第一宗第一四四頁反面、第一四五頁）；庚○○於本院
      審理時證稱：伊自九十二年九月一日起調任軍訓處花蓮縣
      聯絡處督導迄今，癸○○曾經向伊開口要過錢，印象中有
      二、三次，一次大約一至二萬元不等（見本院卷第一宗第
      一四三頁）。又上開證人於調查局訊問時所為之證詞，因
      被告表示對其證據能力不爭執，而上開證人復於訊問後，
      親自簽名捺印筆錄末頁，足以擔保證詞可信性，依刑事訴
      訟法第一百五十九條之五第一項之規定，得採為認定本案
      犯罪事實之證據。而丑○○、卯○○、庚○○就給付癸○○款項之次數及數額，雖與癸○○所述有所出入，惟上開
      證人給付款項之時間及數額均非固定，記憶上有所模糊在
      所難免，然已可確定上開證人確有因癸○○之要求而給付
      金錢。又癸○○為實際收受款項之人，且就款項收支於擔
      任被告秘書時尚有詳細帳目之記載，故本院認定款項之收
      取次數、金額，應以癸○○於審判中所言為準。
    4.又丑○○、庚○○雖均證述癸○○係以私人借貸名義向其
      請求支援金錢，而渠等係以個人薪資所得或私有款項貸與
      癸○○云云。惟查，癸○○向丑○○請求支援金錢之次數
      ，有四、五次之多，庚○○部分，就庚○○記憶所及，亦
      至少有二、三次，而丑○○、庚○○均分別支援癸○○約
      十萬元，且上開二人支援癸○○之款項，癸○○未曾返還
      等情，業據丑○○、庚○○、癸○○證述明確，已如前述
      。衡諸常情，若屬私人借貸，於第一、二次借款後，未將
      款項償還前，仍欲續行借貸，通常即代表該人還款能力欠
      佳，而貸與款項之人，為免借款未能獲償而平白受損，於
      無其他合理原因存在之前提下，均不至於再續行借款。是
      以，癸○○既然從未還款予丑○○、庚○○，另據丑○○
      所稱，癸○○從未表明款項用途（見本院卷第一宗第一四
      五頁），伊亦未曾向癸○○要求還款（見本院卷第一宗第
      一四五頁），則丑○○、庚○○於癸○○分文未還之情況
      下，仍無條件數次貸與癸○○款項達十萬元之多，實與常
      情不符。應係癸○○以軍訓處公用所需為由，向丑○○、
      庚○○請求支援款項，而丑○○、庚○○囿於軍訓處為其
      主管單位，丁○為其上司，或有提攜之恩，始聽命癸○○
      指示支付款項，故丑○○、庚○○給付癸○○之款項雖來
      源不明，惟渠等表示係以私人款項支出云云，自不得逕予
      採信。
（二）壬○○雖否認曾就房租開銷的事情，告知癸○○可向臺北
      縣、南投縣、基隆市聯絡處督導請求支援，亦否認被告曾
      為如此指示，核與癸○○前揭證詞相差甚遠。另壬○○並
      於本院審理時證稱：關於租賃房屋之事，後半段被告要伊
      不用管了；伊係後來在閒聊時聽癸○○提起，才知道癸○○去找上開三個聯絡處督導要索金錢；租房子之初，伊與
      己○○、癸○○曾就房租的支付問題討論過，伊曾開玩笑
      說既然房子在臺北縣，就由臺北縣聯絡處督導己○○負擔
      ，而己○○說他無力負擔，才提及是否找人分擔等語，惟
      並未決定由何人來分擔房租，亦未定案云云。惟經本院於
      九十四年四月七日審理期日當庭勘驗壬○○於九十三年八
      月二日於調查局偵訊時之錄音光碟，得知調查員曾訊問：
      「當初最早是誰指示由三個聯絡處負擔租金？」，壬○○
      答稱：「係三個人（即己○○、壬○○、癸○○）討論的
      ，本來是決定己○○負擔全部，己○○說負擔不起，基隆
      、南投聯絡處是己○○的親戚，就由這三個負擔，己○○
      有去跟被告報告。伊沒有跟聯絡處督導聯繫過，因為被告
      叫伊不要管」等語。又調查員問：「八十九年六月丁○於
      臺北縣新店市○○路七號一一樓租屋，在租屋前如何決定
      要租何處及由何人付款？」，壬○○先答稱：「被告看過
      就開始租屋，房租的部分是壬○○、癸○○、己○○三人
      討論後說，既然是臺北縣找，己○○就要負責」等語；然
      後調查員又表示：「是否可以說丁○一開始就沒有要付錢
      的意思，你們看著辦？」，壬○○說：「可以，記載丁○
      要己○○負責」。另調查員問：「丁○有無找你商量？」
      ，壬○○說：「他找癸○○，後半段丁○就明講，叫我不
      要管，找癸○○及己○○去處理」；調查員續問：「臺北
      縣、南投縣、基隆市聯絡處支付丁○房租等開銷的金錢來
      源為何？為何後來三縣市督導願意付款？」，壬○○曾提
      及：「我只知道過程，誰通知南投及基隆我不知道」等語
      ，此見本院九十四年四月七日審理筆錄記載即明（見本院
      卷第三宗第七五頁正反面）。是自上開勘驗結果可知，被
      告確係委託癸○○、壬○○、己○○代為尋覓臺北居住處
      所，且三人曾經就房租開銷的支付問題討論。此部分雖為
      壬○○於調查局訊問時所為之陳述，惟因與其在本院審理
      中所為之供述有異，且壬○○自陳在調查局作筆錄時，並
      無受到威脅利誘（見本院卷第一宗第一三○頁），經本院
      勘驗後亦無發現有何以不正方法取供之現象，而壬○○上
      開於調查局所言，與認定本件犯罪事實存否亦屬必要，故
      依刑事訴訟法第一百五十九條之二之規定，壬○○上開與
      審判中不同之陳述，自有證據能力，而得為認定被告犯罪
      之證據。又調查局筆錄之記載與錄音之內容間既有差異，
      自應依錄音內容予以更正。
（三）壬○○雖另證稱伊與癸○○、己○○討論房租支付相關事
      宜時，並未有結論，被告未指示伊再轉知癸○○向臺北縣
      、南投縣、基隆市聯絡處督導分擔租金，伊後續事宜均不
      清楚云云，然壬○○於本院審理時供承：被告確有要伊幫
      忙找房子，要伊聯繫一下（見本院卷第一宗第一二九頁反
      面），顯見尋覓房屋之事，壬○○亦確實參與，其所稱後
      續事宜不清楚，之前的租金分擔討論僅係玩笑話云云，純
      係卸責之詞，實不可採。況且，房屋既為被告所居住，房
      租原應該被告支付，始符常情，是若非被告有所指示，壬○○、己○○、癸○○，實無須針對房租開銷應由被告以
      外之何人負擔一事進行討論，故可認定壬○○、己○○、
      癸○○三人明知被告無支付房租之意，曲意奉承，於彼此
      討論支付房租等款項來源後，再陳報被告獲得同意，被告
      即指示壬○○轉知癸○○自臺北縣、基隆市、南投縣聯絡
      處督導取得款項支付租賃相關費用。而壬○○為當時軍訓
      處一科科長，兼任被告之秘書，為壬○○所自陳（見本院
      卷第一宗第一二八頁反面），且被告大小事務均由壬○○
      處理，壬○○又為癸○○之長官，身為長官之壬○○交代
      之事，身為下屬之癸○○本須聽命而為無懷疑之理，更無
      心生向被告求證之念頭，復據癸○○證述明確（本院卷第
      一宗第一二○頁），故縱認癸○○並無向被告親自求證是
      否有指示向臺北縣、南投縣、基隆市聯絡處督導分擔租賃
      相關費用之事，惟被告對於係其賃屋使用且承租人必須支
      付租金，及其自承租以來均未給付租金，亦未與癸○○核
      算等情，均知之甚詳，於癸○○報告之時，亦未有給付款
      項之意思及行為，且按被告為薪水階級，雖貴為中將轉任
      軍訓處處長，其薪資亦非十分豐厚，而每月另須支付賃屋
      費用三萬五千餘元，倘係由被告自行負擔，於其薪資之支
      出，堪認占有相當比例，因而對於該項租賃理應十分慎重
      ，又對於每月須支付租金，亦理應十分注意並由自有資產
      中定時支付，縱由屬下代為打理，對於每月屬下是否定時
      支付，應常加探問關心，另倘有代墊款項情事，亦應立即
      償還，而對於下屬之為薪資階級，收入有限，如何能夠代
      為墊付超過二月以上之租金，亦應有所詢問究明，然被告
      從不給付租金，而令下屬代墊逾百萬元，於事理、情理及
      法理上，均殊難想像；復進而在屬下於近一年半後報告租
      賃事宜時，仍無動於衷，並指示繼續辦理，如此如何能謂
      不知情或未指示？此併證諸被告另購屋貸款，被告提前清
      償以節省利息以觀（業據被告供承無訛），被告對其自有
      財產及金錢十分清楚，自無獨忘房屋租金之理。而被告本
      無自付房租相關費用之意，而指示向下屬張羅開銷，並表
      示得向南投縣、基隆市聯絡處督導請求支付，是癸○○向
      下級聯絡處督導詐取金錢之行為，本在被告認知之中無誤
      ，而花蓮縣聯絡處督導部分，雖未在一開始被告等研討之
      計劃中，然癸○○之所以停止向南投縣聯絡處督導請求支
      援金錢而轉向花蓮縣聯絡處督導要求，實乃恐壬○○持以
      要脅，此業經癸○○於審理中供述無訛，然被告本來即有
      向下屬詐取財物以支付租賃房屋開銷之意思，實際上由何
      聯絡處、何人支付並非伊實際關切在乎，故癸○○向擔任
      花蓮縣聯絡處督導之庚○○詐取金錢之行為，可認亦不違
      背被告之初衷。
（四）又依據己○○於偵查、本院審理時所證稱：一開始，伊與
      癸○○一同去簽租約，由癸○○擔任保證人，押租金六萬
      元由伊給付，第二次續約時，被告表示要換癸○○為承租
      人，而癸○○說伊和屋主亦認識，故由伊擔任保證人；癸○○曾經向伊調過錢等語（見偵一二八九三號卷第二宗第
      一五五頁、本院卷第一宗第一三六頁）；而己○○所給付
      癸○○之款項，亦用以支付被告租屋花費，業據癸○○證
      述明確，前已敘及，益徵壬○○上開所稱租金支付事宜係
      由壬○○、癸○○、己○○一同討論，己○○並曾向被告
      報告一節，應屬真實，且己○○對於租屋一事自始即參與
      其中，亦曾給付癸○○金錢以支付租金。雖己○○表示伊
      所墊付之押租金，被告已在簽約後約二、三個星期，在被
      告之辦公室將六萬元歸還，並稱伊並不知悉給付癸○○之
      款項是用以支付被告租金云云，然查，己○○既已與癸○○、壬○○三人一同討論被告承租之房屋租金等相關費用
      支付問題，亦了解癸○○係統籌租金收支管理之人，則癸○○向其要求支援款項時，自無須向其謊稱係軍訓處所需
      ，而己○○本身亦當明瞭係用以支付被告租金。顯見己○○自案發後，為求卸免自身刑責而極力否認，是以，己○○上開所證，均不足以採信，己○○確實亦為執行被告向
      下屬詐取財物計劃之一員。
（五）被告雖於本院審理時辯稱：伊因工作忙碌，始委託癸○○
      代為處理房租支付相關事宜，伊多次欲和癸○○結算，癸○○均表示不急，伊後來即疏忽遺忘，但絕非無支付房租
      之意；伊並不知悉癸○○用以支付房租相關費用之來源云
      云。然查，被告曾於九十三年七月十五日調查局訊問時，
      表示：伊所居住之安興路房屋每月租金二萬八千元，加入
      水電費、管理費、停車費等費用，每月支出約三萬二千元
      至三萬三千元之間，均係由癸○○代付後，伊再於事後一
      至二個月之間歸墊癸○○所代付之款項；癸○○還在軍訓
      處時，伊每月歸墊三萬五千元給癸○○，嗣後癸○○調到
      臺北縣聯絡處，因癸○○表示錢不須那麼多，伊改付每月
      三萬三千元（見他五二二三號卷第二宗第一八一頁）；另
      於同日檢察官偵查時證稱：最近幾個月比較忙，所以房租
      費用等款項還沒有給癸○○，伊所有給付癸○○的款項，
      應該有已付款項的三分之二（見他五二二三號卷第二宗第
      二七一頁）。而癸○○於九十三年七月十四日至調查局接
      受訊問時，針對房租、水電費用款項支付方式之陳述，亦
      與上開被告所述相符，即係由癸○○先墊付，被告再歸還
      ，一次約還一至三個月的房租，癸○○在軍訓處時，每月
      係給三萬五千元，調至臺北縣聯絡處後，改為每月三萬三
      千元（見他五二二三號卷第二宗第二○○頁、第二○一頁
      ），堪認事先業已有所勾串，此證諸癸○○於九十三年七
      月十五日接受調查局訊問時，表示：九十三年七月十四日
      晚間二十二時左右，伊之同事軍訓教官彭允華來幫伊辦理
      交保手續後，問伊是否願與被告見面，伊表示願意，彭允
      華即載伊至臺北市○○○路一處路邊攤與被告見面，見面
      後被告問伊當日接受調查局訊問的詳情，包括訊問內容及
      伊之答覆，伊均據實以告（見他五二二三號卷第二宗第二
      ○六頁反面、第二○七頁），而之後於調查局訊問、檢察
      官偵查或本院審理時，癸○○均照實證稱被告並無給付伊
      房租相關費用，亦無向伊表示欲付錢之意。被告則係於癸○○願誠實以對後，於九十三年七月二十二日再次接受調
      查局訊問時，始改稱伊僅支付癸○○租金費用一、二次（
      總數約在十萬元以內），其餘的支出伊與癸○○約定以後
      再說（見偵一二八九三號卷第一宗第七二頁反面），之後
      於審理中亦為相同之供述。惟被告是否於租屋時期，陸續
      於癸○○每次付款後一至二個月間，即歸還癸○○所支出
      之款項，或係僅給一、二次，其餘均未結算，被告當知之
      甚詳，實不至於有記憶錯誤或口誤之可能，是被告前後對
      於是否歸還癸○○支付之房租、水電費等費用為差異極大
      之供述，確係在了解癸○○第一次遭調查局約談所為之供
      述內容後，始於次日接受調查局訊問時，故為與癸○○相
      同但虛偽之供述。而在癸○○坦承被告並無支付分毫租金
      、費用之後，被告發覺癸○○不再配合掩飾其犯行，而其
      亦未能提出支付租金之證據，始坦認未付租金之事，惟再
      以前詞置辯。從而，若被告就所租賃房屋租金、相關費用
      之給付，無任何違法之處，其自無須就租金之墊付償還與
      否，為與事實不符之供詞，亦無須探詢癸○○答問內容並
      約以串供。又被告自八十九年六月間即開始居住上開租賃
      而來之房屋，租屋者付租金事屬當然，縱有一、二個月稍
      加遺忘，亦無全然忽略租金給付之理，然而，被告對於租
      金、水電等費用卻分文未付（除另以其他名目交付之二十
      五萬元外），直至九十三年十二月底始與癸○○結算，此
      除據癸○○證述明確外，亦有被告寄予癸○○之九十三年
      十一月十七日臺北杭南郵局第四五三七號存證信函、癸○○於九十三年十一月二十六日回覆之尖石郵局第十六號存
      證信函，及被告匯款共計一百三十六萬六千零五十元之匯
      款證明附卷可證（見本院卷第二宗第五○頁至第五五頁）
      ，而每月三萬餘元之開銷，長達三、四年，若均由癸○○
      一人代墊，實屬沈重負擔，而癸○○業已證述被告未曾表
      示要給付房租或結算之意，益徵被告自始即有以向各地聯
      絡處督導詐取金錢以支付房租之意思，亦明知房租等費用
      係來自下屬籌措，始從未打算給付由癸○○交付房東之租
      金、費用，是被告所辯伊不清楚租金來源，而係疏忽遺忘
      與癸○○結算云云，實與常情相違背，自不足採信。
（六）綜上，本件事證明確，被告犯行堪以認定，應依法論科。
三、核被告所為，係犯貪污治罪條例第五條第一項第二款之利用
    職務上之機會詐取財物罪。被告與癸○○、壬○○、己○○
    間，就上開犯行有犯意聯絡及行為分擔，均為共同正犯。被
    告前後多次利用職務上之機會詐取財物之行為，時間緊接，
    觸犯構成要件相同之罪，為連續犯，應依刑法第五十六條以
    一罪論，並加重其刑。另按貪污治罪條例第六條第一項第四
    款之公務員圖利罪，係關於公務員職務上圖利之概括規定，
    必其圖利之該行為不合貪污治罪條例各條特別規定者，始受
    本罪之支配，倘其圖利之行為合於其他條文或款項之特別規
    定，即應依該特別規定之罪論擬，無再適用本罪之餘地（最
    高法院九十三年度臺上字第五○七六號判決意旨參照）。公
    訴人雖認被告向子○○、庚○○、丑○○、卯○○等督導獲
    取金錢的行為，係犯貪污治罪條例第六條第一項第四款之圖
    利罪，然而，被告利用其為軍訓處處長身分，職掌在軍訓處
    管理下各機關人員之升遷，和各地聯絡處業務之督導，利用
    職務上之機會，與癸○○、壬○○、己○○共同佯以軍訓處
    需要為由，而向子○○等人要求支援金錢，使得上開四名聯
    絡處督導陷於錯誤，支付九萬至二十萬元不等之金額，其所
    為已屬於利用職務上之機會而詐取財物；是被告之上開行為
    ，及併同癸○○、己○○籌措部分，雖亦屬對於主管或監督
    之事務，明知違背法令而圖自己不法利益之行為，且因而獲
    取之利益多於詐取財物，仍不再論以貪污治罪條例第六條第
    一項第四款之圖利罪，而由本院就此部分依法變更起訴法條
    （己○○、癸○○負擔之部分，因二人自始即參與被告房屋
    租賃事宜，且知悉被告並無支付房租意願，復明知交付癸○○之金錢即係用以支付被告房租等花費，故其並非受詐騙而
    陷於錯誤，均不得併論以利用職務上之機會詐取財物罪）。
    爰審酌被告身為軍訓處處長，位高權重，理應為全體軍訓教
    官及所屬之模範，竟不知潔身自愛，利用職務上機會遂行私
    慾，犯後猶飾詞卸責，不知悔悟，惡性重大，兼衡其犯罪動
    機、目的、手段、智識程度及所生危害等一切情狀，量處有
    期徒刑九年，並依貪污治罪條例第十七條之規定宣告褫奪公
    權五年，以資懲儆。又被告自子○○、庚○○、丑○○、卯
    ○○等人處所詐得之四十九萬元，係被告因犯罪所得之財物
    ，應依貪污治罪條例第十條第一項規定向被告、癸○○、己○○、壬○○共犯四人連帶追繳，並分別發還被害人（詳如
    附表所示），如全部或一部無法追繳時，應以其財產抵償之
    ；至於被告於起訴後之九十三年十二月間給付癸○○一百三
    十六萬六千零五十元，純係被告圖飾卸責之舉，且屬與癸○○間私下結算之款項，並不妨礙被告將所詐取之款項返還之
    義務。
乙、無罪部分：
壹、挪用社團法人中國青年救國團（下簡稱救國團）團費部分：
一、公訴意旨另以：救國團歷年來均以協助團務推動為名義，每
    年補助軍訓處二十六萬元（每年第一、三季各撥款六萬元，
    第二、四季各撥款七萬元），軍訓處則於臺北郵局九十二支
    局開立戶名為教育部軍訓處，帳號為0000000號之帳
    戶，由軍訓處雇員丙○○管理。被告明知上述補助款項係屬
    公款，用途為協助救國團辦理團務之相關支出，不得挪供私
    人使用，竟基於為自己不法利益之概括犯意，自八十六年間
    起，連續以支付其個人紅白帖或調借週轉為由，挪支一百三
    十一萬二千六百二十三元，雖其中之一百零一萬元，自八十
    七年間起陸續歸墊，然迄九十三年七月間止，仍有二十五萬
    二千六百二十三元未歸還，因認被告涉犯貪污治罪條例第四
    條第一項第一款侵占公用財物罪嫌（起訴書法條誤繕為貪污
    治罪條例第六條第一項第四款）云云。
二、按犯罪事實應依證據認定之，無證據不得推定其犯罪事實，
    又不能證明被告犯罪或其行為不罰者，應諭知無罪之判決，
    刑事訴訟法第一百五十四條、第三百零一條第一項分別定有
    明文。再按認定不利於被告之事實，須依積極證據，茍積極
    之證據本身存有瑕疵而不足為不利於被告事實之認定，即應
    為有利於被告之認定，更不必有何有利之證據，而此用以證
    明犯罪事實之證據，猶須於通常一般人均不至於有所懷疑，
    堪予確信其已臻真實者，始得據以為有罪之認定，倘其證明
    尚未達到此一程度，而有合理性之懷疑存在，致使無從為有
    罪之確信時，即應為無罪之判決，此有最高法院八十二年度
    臺上字第一六三號判決、七十六年臺上字第四九八六號、三
    十年上字第八一六號等判例意旨可資參照。
三、公訴人認被告涉犯侵占公用財物罪嫌，無非以證人癸○○、
    丙○○、郭金龍之證詞、救國團補助軍訓處團務經費現金帳
    影本、臺北郵局九十二支局第0000000號教育部軍訓
    處帳戶存摺影本等為其論據。訊據被告固不否認救國團每年
    有補助軍訓處二十六萬元，惟堅詞否認有何侵占公用財物之
    犯行，辯稱：該筆款項救國團並未限定用途，亦不須結報，
    由證人丙○○保管，伊接任軍訓處處長時即由丙○○告知有
    該筆經費，可由伊自由使用，伊除使用該筆經費支付私人因
    職務關係所收受之紅、白帖外，其餘均用以核發軍訓處同仁
    之年節獎金；起訴書中所載伊交付丙○○的款項，實際上是
    國防部發給的急難救助金，非伊歸墊之金額等語。
四、經查：
（一）救國團每年給軍訓處的補助款二十六萬元，並無規範特定
      用途，自七十三年至今，大部分均使用在軍訓處之公用費
      用，另亦用以支付軍訓處文職人員的獎金，而依照慣例，
      軍訓處長亦從該筆經費中支付私人紅白帖等情，業據掌管
      該筆經費之丙○○於本院審理時證稱：伊自七十三年起即
      經辦救國團經費業務，除了發給軍訓處公職人員津貼外，
      還有支出其他雜支，如報費、軍訓活動誤餐費、軍訓教官
      活動經費、軍訓處員工春節獎金；伊任職軍訓處期間，歷
      任四任處長，他們均曾指示由救國團團務經費支付他們個
      人的紅白帖，以前的處長也沒有把紅白帖的錢歸還（見本
      院卷第二宗第六六頁）；伊曾詢問過之前的承辦人是否有
      用途上的規定，該承辦人說一直都沒有，只要與軍訓教官
      、學校活動有關都可以用，不可以用在私人（本院卷第二
      宗第七○頁）等語明確。核與證人寅○○即前任軍訓處處
      長證述：伊自七十三年至八十四年間任職軍訓處擔任處長
      ，並無特支費，任期期間與公務有關之紅白帖，伊係自救
      國團核發之經費裡支付，此外，慰問教官的費用、教官的
      獎勵金等費用，也自該筆經費支出等語相符（見本院卷第
      七三頁反面、第七四頁）。從而，被告辯稱該筆救國團經
      費並無特定用途，且伊依慣例可用以支付私人紅白帖等語
      ，自屬真實，是被告就此部分本無侵占公用財物之犯意。
      再觀諸被告所提出由救國團團務經費所支出之紅白帖明細
      （見本院卷第三宗第八○頁至第八三頁），可知該紅白帖
      多係國內各級學校教官或與軍訓處有事務接觸往來之機關
      長官所寄發，故被告供稱該等紅白帖係因公務關係而來，
      亦非子虛，則在被告並無特支費、零用金之情況下，該紅
      白帖龐大之開銷，對被告而言亦屬一大負擔，是此種與公
      務有關非純屬私人關係之紅白帖，被告由救國團之經費中
      支出，亦難認被告係圖一己私利侵占公用財物。
（二）又癸○○於本院審理時證述：被告身為軍訓處處長並無特
      支費亦無零用金，一般信件會送到秘書室，剛開始由壬○○處理，若壬○○交給伊，伊就簽一個簡單的條給被告批
      示如何處理，紅白帖部分向丙○○請款，一年下來請款次
      數至少也有五、六十次等語（本院卷第一宗第一一五頁反
      面）；另丙○○復證稱：癸○○曾持被告已批示之紅白帖
      給伊，而伊則依慣例由救國團之經費支出，數年來累積之
      金額為二十五萬二千六百二十三元，其中包含郵費、匯費
      之支出等語（本院卷第二宗第六六頁反面、第六七頁反面
      、第六八頁）；復參以卷附由被告所提出自八十四年三月
      （被告開始任職軍訓處處長）至八十九年十二月間之紅白
      帖明細、教育部軍訓處處長函件處理表（見本院卷第二宗
      第八○頁至第一六二頁），以及郵、匯費推估明細表（見
      本院卷第三宗第四四頁至第五三頁），可知將八十四年三
      月間至八十九年十二月間被告所有之紅白帖金額加計郵、
      匯費後，其大略估計之金額為二十五萬二千六百二十九元
      ，幾近於丙○○所證述之紅白帖金額二十五萬二千六百二
      十三元，是足證癸○○持被告所批示之表簽，逐次向丙○○申請被告私人紅白帖之款項，共計為二十五萬二千六百
      二十三元，而非公訴意旨所稱之一百三十一萬餘元，且上
      開款項之支出運用均無違法可言。
（三）雖丙○○於其所製作之救國團團務經費現金帳（存卷外）
      上，自九十二年十二月起，即記載「墊支 252623 」，似
      乎表示該筆二十五萬二千六百二十三元之款項係屬墊款，
      而非合於經費目的之支出，惟據丙○○證述：癸○○離開
      軍訓後，伊以為換了秘書還會有紅白帖之支出，後來等了
      一年多秘書並沒有再持處長批示之紅白帖向伊請款，故伊
      在癸○○離開軍訓處一年多後，始在現金帳上記載該筆二
      十五萬餘元之款項，並簽給處長沖銷（見本院卷第二宗第
      六七頁）；雖然自救國團團務經費支出處長紅白帖係屬慣
      例，然伊覺得還是要處長指示，因為以前處長會交代從團
      務經費沖帳，但被告並無明確指示，故伊先將之掛在帳上
      （本院卷第二宗第六九頁反面）等語，可見丙○○記載墊
      支之原因，係被告無明確指示該筆紅白帖費用應自救國團
      團務經費沖銷，而非不得運用團務經費支出；而被告復供
      稱伊係認為紅白帖既然可以由團務經費支出，則銷不銷帳
      都沒有關係，而丙○○常在伊工作繁忙時來找伊，故伊在
      未有時間確認帳目之前，並未告知該筆款項該如何處理等
      語（見本院卷第三宗第一五頁），是自不得以丙○○因被
      告未指示紅白帖款項沖銷方式而記載墊支字樣，即認被告
      不得以救國團團務經費支付紅白帖費用。
（四）又丙○○雖曾於調查局訊問時供稱：被告自八十六年起陸
      續向伊借款周轉，之後陸續還款，八十七年九月二十一日
      二十萬元、八十八年十月五日二十萬元、八十九年十二月
      十九日二十萬元、九十一年七月十七日二十萬元、九十二
      年一月七日二十六萬元現金存款，即係被告私人借款後再
      歸墊救國團團務經費之款項云云（見偵一二八九三號卷第
      二宗第二○○頁）。惟其復於本院審理時證述：國防部每
      年會給四十萬元之急難救助金（即國軍人員急難病困慰問
      救助金），分二次申請，伊會備齊函文及被慰問者的領據
      、名冊向國防部申請，且伊會先以救國團的團務經費先行
      墊支，國防部核發救助金後，伊再把錢存入與存放救國團
      團務經費相同之郵局帳戶內（見本院卷第二宗第六八頁）
      ；教育部軍訓處團務經費存摺中，八十五年一月五日二十
      六萬元、同年一月二十日十五萬元、八十七年九月二十一
      日二十萬元、八十八年十月五月二十萬元、八十九年十二
      月十九日二十萬元、九十一年七月十七日二十萬元、九十
      二年一月七日二十六萬元等七筆現金存款，即為急難救助
      金的款項（見本院卷第六八頁反面、第六九頁）；伊於調
      查局所製作有關八十七年九月二十一日起之五筆款項係被
      告歸墊之內容之筆錄，並非真實，伊係因當時突遭訊問十
      分緊張，始產生誤會（見本院卷第二宗第六九頁）。參以
      國防部總政治作戰局曾就國防部所提撥之「國軍人員急難
      病困慰問救助金」，函覆本院表示：「（一）國防部自七
      十九年起辦理【國軍人員急難病困慰問】案，為表示國防
      部對軍訓人員（屬現役軍人）關懷之德意，援例於每年度
      預算額度內編列教育部軍訓處【國軍人員急難病困慰問金
      】四十萬元，自九十二起因本部預算緊縮，已停支是項經
      費，請該部依實需自行編列預算；（二）案內慰問經費編
      列方式區分上、下年度編列各二十萬元，全年度計編列四
      十萬元整；本部辦理方式為自接獲教育部軍訓處來函（附
      申請慰問金印領清冊名冊、被慰問人領據）後，即由承參
      簽奉副部長（副總長）批核後，函文教育部同核撥是項經
      費；（三）本部於每年六月及十二月接受教育部統一申請
      後，即辦理簽證、支付經費，由本部承辦人親自前往中央
      銀行（國庫）領取現金後，通知軍訓承辦人丙○○教官領
      取該處之慰問經費。」等語，此有國防部總政治作戰局九
      十四年一月二十五日勁勉字第○九四○○○一二一八號書
      函附卷可證（見本院卷第一宗第一○二頁），核與丙○○
      上開所稱確實自國防部領有急難救助金等語相符。從而丙○○在調查局所證稱被告有挪用救國團團務經費後再予歸
      墊云云，亦無足取，自不得據以為不利於被告之認定。
（五）綜上，公訴人所舉之證據，尚難證明被告有貪污治罪條例
      第四條第一項第一款之侵占公用財物犯行，此外，亦查無
      其他積極證據得認定被告有公訴意旨所指之上開犯行，就
      此部分自應為無罪之諭知。
貳、收受辛○○賄賂部分：
一、公訴意旨另以：八十六年十二月間，被告因涉嫌貪瀆案經臺
    灣臺北地方法院檢察署檢察官提起公訴。時任軍訓處基隆市
    聯絡處督導辛○○，自認資歷完整已符合晉升少將資格，為
    期被告能依職權提拔報請國防部核定晉升，遂於八十七年間
    ，攜帶其妻標會所得之三十萬元，至軍訓處處長辦公室，以
    幫助被告「打官司」之名義行賄，交付予被告親自收受。被
    告乃先將辛○○調任淡江大學軍訓室主任，並於同年九、十
    月間某日，向淡江大學軍訓室索取辛○○資料，然卻於翌日
    再向該軍訓室表示無需調閱。為此，辛○○即於八十七年十
    月二日親赴軍訓處與被告面談，惟被告虛予應付，不置可否
    ，辛○○失望步出軍訓處，因推想被告定係要錢，便於同日
    至軍訓處附近之中正紀念堂郵局，自其在臺北縣中和市南勢
    角郵局開設之帳號一一八七九○號帳戶內提款現金五萬元，
    旋返回軍訓處向祕書索討白色信封袋一只，將五萬元裝入後
    ，攜進被告辦公室親交予被告收受，然辛○○仍未獲晉升少
    將。八十九年一月間，辛○○撰寫「軍訓回憶與省思」一書
    ，書中述及其致送賄款情節，並嚴厲指摘被告諸多非行及不
    良私德；辛○○原有意出版該書，並於事前連同其書寫之信
    函一封，帶往軍訓處請被告祕書轉交予被告「指正」，被告
    為免書中所述犯跡敗露，遂透過淡江大學師長請託辛○○切
    勿出版，並向辛○○認錯，同意返還前開三十五萬元賄款。
    被告隨即於八十九年三月十三日，先歸還二十萬元現金；同
    年四月二十一日，復於臺北市金南郵局提領其在臺北大直郵
    局開設之帳號○五二三七三號帳戶內存款十五萬元，用以開
    立支票號碼Ｊ0000000號、發票日八十九年四月二十
    一日之郵局劃撥支票一紙，歸還予辛○○以補足賄款差額，
    其後該書果未出版發行，因認被告涉犯貪污治罪條例第五條
    第一項第三款之對於職務上之行為收受賄賂罪嫌云云。
二、按犯罪事實應依證據認定之，無證據不得推定其犯罪事實，
    又不能證明被告犯罪或其行為不罰者，應諭知無罪之判決，
    刑事訴訟法第一百五十四條、第三百零一條第一項分別定有
    明文。再按，刑法上之收受賄賂罪，以他人有行求賄賂之事
    實為前提，若他人所交付之物並非基於行賄意思，則其物即
    非賄賂，自無收受賄賂之可言，而賄賂之不法報酬必須與公
    務員之職務行為或違背職務行為具有一定之對價關係，苟非
    關於職務行為或違背職務行為之報酬，即不得謂為賄賂（最
    高法院七十年臺上字第一一八六號判例要旨參照），貪污治
    罪條例中收受賄賂罪之解釋亦應同上。
三、公訴人認被告涉犯貪污治罪條例第五條第一項第三款之對於
    職務上之行為收受賄賂罪嫌，無非以證人辛○○、甲○○之
    證詞、「軍訓回憶與省思」影本、辛○○中和南勢角郵局第
    一一八七九○帳號八十七年間帳戶往來明細表、甲○○華僑
    商業銀行第00000000000000帳號八十九年間
    帳戶往來明細表、被告大直郵局第○五二三七三帳號八十九
    年往來明細表、臺北市金南郵局開立之Ｊ0000000號
    支票影本等為其論據。訊據被告堅詞否認有何對於職務上之
    行為收受賄賂犯行，辯稱：伊並未收受辛○○所交付之現金
    三十萬元及五萬元，因辛○○欲出版「軍訓回憶與省思」之
    書籍，內容對伊多所誹謗，伊為了阻止書籍之出版，始因應
    辛○○要求伊補貼版稅之要求，開立面額十五萬元之支票一
    紙交付之，以求息事寧人，並非返還辛○○先前所給付之賄
    款等語。
四、經查：
（一）證人辛○○曾於偵查及本院審理時證述：被告和伊之胞兄
      係軍校同期同學，又係伊之直屬長官，伊基於二人之情誼
      ，始自動給予被告三十萬元做為幫助被告打官司費用，該
      三十萬元係伊妻子標會的錢，被告並無開口向伊要錢（偵
      一二八九三號卷第二宗第二三六頁、第二三七頁、第二三
      九頁、本院卷第三宗第一六頁）；後來八十七年九月間伊
      調淡江大學擔任總教官，伊認為依當時的情況，伊占少將
      缺的機會很大，故在八十七年十月二日去找被告詢問將缺
      之事，惟被告並未搭理，故伊了解不會為被告所拔擢，自
      被告辦公室出來以後，伊即想到軍訓處流傳要升官必須送
      錢給被告之傳言，便立即至中正紀念堂郵局提領了五萬元
      現金，回到被告辦公室，將錢裝入白色信封中，放在被告
      桌上，告訴被告「這是給你打官司用的」，隨即離去（偵
      一二八九三號卷第二宗第二三七頁、第二三九頁、本院九
      十四年三月十一日審判筆錄即本院卷第三宗第一六頁）；
      且在偵查中辛○○亦證稱：被告的秘書並無暗示或告知伊
      要送錢才能升官，如果有暗示，伊就不會送區區的五萬元
      ，伊根本就沒有這種概念（偵一二八九三號卷第二宗第二
      三八頁）；於本院審理時復稱：伊並非想要晉升少將始給
      被告三十五萬元（本院卷第三宗第一六頁反面）；給五萬
      元之目的，伊承認心中是有一些希望被告對伊之升級方面
      能好一點，但伊並未明確說出來，被告是否知悉伊亦不清
      楚，被告並未開口向伊要錢，伊不能陷害他（本院卷第三
      宗第一七頁正反面）。另辛○○之配偶即證人甲○○亦於
      本院審理時證稱：伊之配偶辛○○曾向伊拿三十萬元，係
      伊標會得來的會款，辛○○說要用來幫助被告打官司的（
      本院卷第三宗第二一頁、第二三頁）。而上開辛○○於檢
      察官偵查時所為之證述，業據辛○○於證述前具結，有結
      文一紙附卷可稽（見偵字第一二八九三號卷第二宗第二四
      一頁），復與其於本院審判時所為之證述互核一致，亦無
      其他顯不可信之狀況存在，自有證據能力。則由上開證人
      證詞可知，辛○○分二次交付被告之現金共計三十五萬元
      ，惟辛○○給付第一次三十萬元之原因，係因被告前有刑
      事訴訟纏身，辛○○出於本意基於朋友情誼拿錢欲幫助被
      告打官司，而第二次之五萬元，雖然辛○○或係聽聞須致
      贈賄款給被告之傳言，始有第二次送五萬元之舉，惟辛○○並未說出其送款之意圖，反而對被告表示係幫助其打官
      司用的，則自不能以辛○○給付五萬元之動機，即認被告
      知悉辛○○希冀被告能幫助伊升遷之意圖，況被告並無開
      口向辛○○索賄要求金錢，業據辛○○證述明確，故縱然
      被告確實有如上開辛○○、甲○○所稱，收受辛○○所交
      付之三十五萬元現金，亦難認被告有收受賄賂之故意，更
      何況被告尚否認收受證人辛○○所交付之三十五萬元。
（二）又辛○○於偵查時證述：八十九年一月十日伊完成了「軍
      訓回憶與省思」一書，裡面對被告多所批判，約一個星期
      內，伊將文稿裝在公文封內交給被告，後來被告透過各種
      關係要伊不要出版，伊接受被告之邀約見面時，伊責罵被
      告，並告訴被告：伊係站在情感道義之立場上幫助他，他
      有什麼資格拿伊這些錢等語，於是被告便說要將錢還伊，
      便還伊三十五萬元等語（偵一二八九三號卷第二宗第二三
      七頁、第二三八頁）；於審理時證述：「（問：丁○後來
      還你三十五萬元如何還？一次開十五萬元的支票還我，一
      次用現金還我」（本院卷第三宗第一八頁反面）。而被告
      雖坦承曾經於八十九年四月二十一日自其臺北大直郵局帳
      號○五二三七三號帳戶內領出十五萬元，並開立發票日八
      十九年四月二十一日、票據號碼Ｊ0000000號、面
      額十五萬元之支票一紙（支票影本附於偵一四八八一號卷
      第一八六頁至第一八八頁）交付予辛○○，然供稱係因避
      免辛○○出版其所著寫之書籍「軍訓回憶與省思」，因而
      損害伊之名譽，始給付十五萬元貼補辛○○之版稅以使辛○○放棄出版計劃等語。由辛○○上開證詞可知，其所完
      成之「軍訓回憶與省思」一書，對於被告確實多有批判，
      觀諸卷附之「軍訓回憶與省思」影本內容亦確係如此（見
      他五二二三卷第一宗第二二頁至第五三頁），姑不論書中
      所敘及對被告負面之描述是否符合真實，惟該書一旦出版
      ，勢必會對被告之名譽造成影響，且辛○○亦確實將上開
      書籍交由被告觀覽，衡諸常情，被告不惜以金錢為代價使
      辛○○放棄出版該書籍，並非難以想像。再者，辛○○表
      示被告分二次返還伊所交付之三十五萬元，其中二十萬元
      係以現金給付，而收受賄賂為貪污違法之事，被告貴為軍
      訓處處長自十分了解，若被告果係收受辛○○所交付之賄
      賂三十五萬元，而被迫必須返還，其當可均以現金交付而
      避免留下證據，何必自其帳戶中領取款項後，再開立支票
      一紙交付辛○○，而留下線索使人存疑、追查？是以，被
      告雖有交付辛○○面額十五萬元之支票，辛○○復已兌現
      完畢，亦不得遽以為被告不利之認定。
（三）又辛○○之配偶甲○○雖於調查局訊問時供稱：「因為教
      育部軍訓處處長被告向我先生暗示如要晉升少將必需給錢
      ，我先生不得已分二次給了被告三十五萬元，後來被告告
      訴我先生錢給的太少了，我先生一氣之下，就要求被告把
      錢退還給我們」等語（偵一二八九三號卷第一宗第九六頁
      反面），惟於本院九十四年三月十一日審理期日，被告辯
      護人對其為詰問時，甲○○供稱：「（丁○有無向你先生
      暗示說晉升少將必須要給錢）我不記得」（見本院卷第三
      宗第二二頁）、「（為何你的筆錄中如此說？）我不記得
      我有講這話」、「（丁○有無告訴你先生說錢給得太少？
      ）我不記得、「（為何你的筆錄中如此說『丁○告訴我先
      生錢給得太少』？）我不記得我有說這話」（見本院卷第
      三宗第二二頁反面）等語，顯見甲○○在調查局訊問時與
      在本院審理時供述差異甚大；而甲○○復證稱伊從未與被
      告接觸過（見本院卷第三宗第二二頁），是甲○○於調查
      局所為證述，實難認係其親自聽聞被告所言，另甲○○於
      調查局所述亦無具有較可信之特別狀況存在，是尚難認甲○○於調查局所為上開陳述，具有證據能力。是以公訴人
      以甲○○上開於調查局訊問時之陳述為不利於被告之證據
      ，實無足取。
（四）綜上，公訴人所舉之證據，尚難證明被告有貪污治罪條例
      第五條第一項第三款對於職務上之行為收受賄賂之犯行，
      此外，復查無其他積極證據，足資證明被告有公訴人所指
      訴之上開犯行，揆諸首揭規定及說明，就此部分即應為被
      告無罪判決之諭知，用期適法。
據上論斷，應依刑事訴訟法第二百九十九條第一項前段、第三百
條、第三百零一條第一項，貪污治罪條例第二條前段、第五條第
一項第二款、第十七條、第十條第一項、第十五條，刑法第十一
條前段、第二十八條、第五十六條、第三十七條第二項，判決如
主文。
本案經檢察官戊○○到庭執行職務。
中　 華 　民 　國　 九十四 　年 　 七 　月　 二十九　 日
                   臺灣臺北地方法院刑事第一庭
                       審判長法  官  陳興邦
                             法  官  劉亭柏
                             法  官  劉素如
上正本證明與原本無異。
如不服本判決，應於判決送達後10日內向本院提出上訴狀（應抄
附繕本）。告訴人或被害人如對於本判決不服者，應具備理由請
求檢察官上訴，其上訴期間之計算係以檢察官收受判決正本之日
期為準。
                             書記官  陳俐妙
中　 華 　民 　國　 九十四 　年 　 七 　月　 二十九　 日
貪污治罪條例第2條
依據法令從事公務之人員，犯本條例之罪者，依本條例處斷；其
受公務機關委託承辦公務之人，犯本條例之罪者，亦同。
貪污治罪條例第5條
有下列行為之一者，處 7 年以上有期徒刑，得併科新台幣 6 千
萬元以下罰金：
一  意圖得利，擅提或截留公款或違背法令收募稅捐或公債者。
二  利用職務上之機會，詐取財物者。
三  對於職務上之行為，要求、期約或收受賄賂或其他不正利益
者。
前項第 1 款及第 2 款之未遂犯罰之。
貪污治罪條例第17條
犯本條例之罪，宣告有期徒刑以上之刑者，並宣告遞奪公權。
貪污治罪條例第10條
犯第 4 條至第 6 條之罪者，其所得財物，應予追繳，並依其情
節分別沒收或發還被害人。
前項財物之全部或一部無法追繳時，應追徵其價額，或以其財產
抵償之。
為保全前二項財物之追繳、價額之追徵或財產之抵償，必要時得
酌量扣押其財產。
貪污治罪條例第15條
明知因犯第 4 條至第 6 條之罪所得之財物，故為收受、搬運、
隱匿寄藏或故買者，處1年以上7年以下有期徒刑，得併科新台幣
3百萬元以下罰金。
附表：
 ┌───────┬───────┐
 │    被害人    │   返還金額   │
 │              │  （新臺幣）  │
 ├───────┼───────┤
 │    子○○    │   二十萬元   │
 ├───────┼───────┤
 │    卯○○    │     九萬元   │
 ├───────┼───────┤
 │    庚○○    │     十萬元   │
 ├───────┼───────┤
 │    丑○○    │     十萬元   │
 └───────┴───────┘
